最高法院民事判決　　　　　　　　　　　　　　　　　八十七年度台上字第二四號
　　上　訴　人　黃水永
　　訴訟代理人　吳啟勳律師
　　被 上訴 人　林春木
　　　　　　　　王玉貴 即林.
　　　　　　　　林原保
　　　　　　　　林金釵
　　　　　　　　林　桃
　　　　　　　　林友成
　　　　　　　　林友宗
　　　　　　　　林安祿
　　　　　　　　林文吉
　　右二人共同
　　訴訟代理人　陳國陣律師
　　被 上訴 人　李林梅子
　　　　　　　　黃 聰 明
　　　　　　　　林 文 吉
　　　　　　　　李 林 金
右當事人間請求所有權移轉登記事件，上訴人對於中華民國八十五年十一月四日台灣
高等法院第二審判決（八十三年度上字第二八五號），提起上訴，本院判決如左：
    主  文
原判決廢棄，發回台灣高等法院。
    理  由
上訴人主張：依民國六十二年七月二十日所立之同意書，伊與訴外人黃麒麟就坐落台
北縣三重市○○段○○段十一、十二－十八、五三地號土地取得權利之比例為五分之
二，被上訴人林春木、林長保（已死亡，由王玉貴承受訴訟）、林原保、林金釵、林
桃、林友成、林友宗、林文吉（住三重）、林安祿（下稱林春木等九人）亦為五分之
二，被上訴人李林梅子、林文吉（住嘉義）、李林金（下稱李林梅子等三人）為五分
之一。惟被上訴人林春木等九人與被上訴人李林梅子等三人就該等土地登記之應有部
分超過上開約定之比例，自應將該等土地如原判決附表（下稱附表）一之(一)所示超過
部分之應有部分移轉登記與伊所有。又依同日所立興建房屋契約書（下稱契約書），
伊分得門牌為台北縣三重市○○街一九五號一至四樓及同市○○路二五三巷三三號房
屋，而該等房屋坐落之台北縣三重市○○○段簡子畬小段十一－四二、十一－三五地
號，及同段同安厝小段一○八－三六地號土地為被上訴人共有，伊依契約書得請求被
上訴人將該等土地如附表三所示之應有部分移轉登記與伊所有。再者，伊與被上訴人
林安祿、林文吉（住三重）於六十七年三月一日簽立分配協議決算表（下稱決算表）
，其中第五、七、八項約定，伊依上開契約書所受分配房屋之坪數，以地面層為計算
依據，少九‧○三一坪，四層共少三六‧一二四坪，而被上訴人林安祿、林文吉（住
三重）就分得房屋地面層之坪數，則分別多出八‧六○七坪及三‧四五五坪，四層共
多出三四‧四坪及一三‧八二坪，應補伊之不足，故伊得請求該二被上訴人將附表二
所示房屋，連同坐落基地即台北縣三重埔簡子畬十一－四一、十一－三四地號土地如
附表三所示之應有部分移轉登記與伊所有，並自七十七年三月一日起至點交房屋之日
起按月賠償相當於租金新台幣（下同）五千元之損害金。爰依同意書、契約書、決算
表之約定，求為命被上訴人林春木等九人及李林梅子等三人應將附表一之(一)所示、被
上訴人應將附表三所示土地應有部分，及被上訴人林安祿、林文吉（住三重）應將附
表二所示房屋移轉登記與伊所有，並給付損害金之判決。
被上訴人則以：兩造於六十二年七月二十日所簽之同意書，係依同日所立之契約書為
準據，而依契約書之記載，兩造均為地主即甲方，與乙方即建商李俊宏簽訂，故應由
建商負責辦理土地所有權移轉登記。且上開同意書及契約書簽立迄今，已逾十五年，
上訴人之請求權消滅。況依決算表之記載，上訴人不足面積僅九‧○三一坪，非三六
‧一二四坪，且約定應由建商李俊宏負責補足，上訴人請求林安祿、林文吉（住三重
）移轉房屋以補其短少部分，實無理由等語，資為抗辯。
原審維持第一審所為上訴人敗訴之判決，駁回其上訴，係以：上訴人主張兩造於六十
二年七月二十日簽立之同意書，就如附表一之(一)所示土地，因契約或繼承關係，由上
訴人與黃麒麟、被上訴人林春木等九人、被上訴人李林梅子等三人，約定分別按五分
之二、五分之二、五分之一比例取得之事實，業據提出土地登記簿謄本、同意書等為
證，且為被上訴人所不爭執，堪信為真實。上訴人復主張其與被上訴人林安祿、林文
吉（住三重）、李林梅子、李林金等人提供土地，於六十二年七月二十日和建商李俊
宏訂立契約書，興建四層公寓住宅，約定每二‧五間，由地主取得一間，建商取得一
‧五間。地主間就分得房屋分配之比例，則未約定。惟依房屋興建完成後，於六十七
年三月一日所立之決算表，就房屋分配之比例，約定上訴人、黃麒麟、林文吉（住三
重）各為五分之一、林安祿為五分之二，該比例係依同意書就土地分配之比例而來，
亦為兩造所不爭。又契約書中就各地主間所受分配房屋坐落土地之所有權登記手續為
何，並未約定，但依一般交易習慣，各地主受分配之房屋，同時應配有基地應有部分
之登記，為房屋興建完成時應辦理之事項，各地主既簽立同意書約定土地取得比例，
上訴人主張分得房屋基地之應有部分應以是項分配比例計算，自屬有據。然依該提供
土地之比例計算結果，被上訴人林安祿、林文吉（住三重）就分配房屋多出八‧六○
七坪、三‧四五五坪，上訴人、黃麒麟則不足九‧○三一坪、四‧六三四坪，有兩造
所不爭之決算表記載明確。且被上訴人林安祿、林文吉（住三重）所受分配之房屋僅
係四層樓之第三層，有建物登記謄本可稽，非地面層至第四層，其主張四層共少三六
‧一二四坪，為不足採。依上開決算表觀之，多者應補足少者，尚包括土地之產權登
記，屬當然之解釋，因房屋面積多出或不足者，其基地應有部分之比例隨之增加或減
少，故有產權登記互為補足之問題。綜上說明，被上訴人林安祿、林文吉（住三重）
受分配房屋及土地較多（一二‧○六二坪），應補受分配較少之上訴人、黃麒麟（一
三‧六六五坪），不足之一‧六○三坪，由建商李俊宏負責，並約定由李俊宏負責代
為辦理產權移轉登記，及就上訴人、黃麒麟不足之面積，於三個月內以建築物或時價
計算補足。系爭合建地主與建商既於六十七年三月一日簽立決算表，重為承認彼此間
房屋及基地之請求權，依民法第一百二十九條第一項第二款規定，有中斷時效之效力
，上訴人於八十二年三月一日起訴，未罹十五年時效，被上訴人所為時效消滅之抗辯
，殊非可取。上訴人就所受分配不足額部分，依決算表之約定，固得請求多受分配之
被上訴人補其不足，惟依決算表第九點之約定，不足部分係以建物或時價補足，不以
土地應有部分補足，上訴人請求被上訴人移轉附表(一)之一及附表三所示土地應有部分
，為無理由。再依證人李俊宏之證言，可知上訴人不足部分以建物補足，係指以第二
批房屋補足，而第二批房屋並未興建，為兩造所不否認，故該部分陷於不能履行，上
訴人請求被上訴人林安祿、林文吉（住三重）將附表二所示房屋移轉登記，並自七十
七年三月一日起至點交上開房屋之日止按月給付五千元損害金，亦無理由，均不應准
許等詞，為其判斷之基礎。
查上訴人在原審係主張依上開同意書請求被上訴人林春木等九人及李林梅子等三人移
轉登記附表一之(一)所示土地之應有部分，及依上開契約書請求被上訴人移轉登記附表
三中有關十一－四二、十一－三五、一○八－三六地號土地之應有部分（見原審卷(二)
第十、十三頁）。原審既認定上訴人依上開約定主張應依伊與黃麒麟五分之二、被上
訴人林春木等九人五分之二，被上訴人李林梅子等三人五分之一之比例分配土地為有
據，乃未遑查明被上訴人有無多分，即就此部分為不利於上訴人之判決，未免速斷。
次查，上訴人一再主張上開決算表第五點所載不足九‧○三一坪係以地面層為計算基
礎，其受分配一至四層，不足面積共三六‧一二四坪云云，並提出該決算表二頁為憑
。該決算表第二頁末行確有書寫「 9.031坪×4=36.124坪」等字樣（見原審卷(一)第七
九頁），原審就此並未推闡查明，遽認上訴人僅短少分配九‧○三一坪，亦有疏略。
又依上開決算表，上訴人及黃麒麟所受分配短少之部分，除由建商李俊宏負責補足部
分外，餘應由被上訴人林安祿、林文吉（住三重）補足，為原審認定之事實。惟該決
算表記載「六不足一‧六○三坪部分，由建主（即李俊宏）補足」、「九黃麒麟、黃
水永（即上訴人）不足之面積，應由李俊宏先生於三個月內以建築物或時價補足之」
等語（見原審卷(一)第七八頁），似僅就建主李俊宏應負責補足之一‧六○三坪部分為
約定而已，則證人李俊宏所為上訴人未參加第二批合建，無法以第二批以後之建物補
足坪數之證言（見原審卷(一)第二四三頁），縱屬非虛，亦僅能證明建主李俊宏無從以
建築物補足之方式履行約定而已，尚不能憑以推斷被上訴人林安祿、林文吉（住三重
）亦應以此方式為補足。原審未遑查明該被上訴人就其對上訴人所負補足之義務為何
﹖率以第二批房屋未興建，無法以建物補償，及決算表中未約定得以土地補足為由，
認上訴人不得請求該被上訴人移轉附表二所示房屋及附表三中十一－四一、十一－三
四地號土地應有部分，暨賠償損害金，未免速斷。上訴論旨，指摘原判決不當，求予
廢棄，非無理由。
據上論結，本件上訴為有理由，依民事訴訟法第四百七十七條第一項、第四百七十八
條第一項，判決如主文。
中      華      民      國    八十七    年      一      月      八      日
                              最高法院民事第四庭
                                  審判長法官  許  朝  雄
                                        法官  陳  國  禎
                                        法官  李  彥  文
                                        法官  陳  重  瑜
                                        法官  曾  煌  圳
      右正本證明與原本無異
                                              書  記  官
中      華      民      國    八十七    年      一      月    二十二    日
